【裁判字號】    99,上易,888
【裁判日期】    990526
【裁判案由】    詐欺
【裁判全文】
臺灣高等法院刑事判決                 99年度上易字第888號
上  訴  人
即  被  告  乙○○
選任辯護人  劉韋廷律師
上列上訴人因詐欺案件，不服臺灣臺北地方法院98年度易字第27
03號，中華民國99年3月18日第一審判決（起訴案號：臺灣臺北
地方法院檢察署98年度調偵字第507號），提起上訴，本院判決
如下：
    主  文
上訴駁回。
    事  實
一、乙○○曾受高等教育，依其智識程度，當知悉金融機構存款
    帳戶為個人信用之表徵，任何人只要有少許之金錢，均可自
    行到金融機構申請開立存款帳戶，而無特別之窒礙，且明知
    社會上詐騙案件層出不窮，並可預見將自己所有帳戶之金融
    卡及提款密碼或存摺、印章等金融帳戶個人資料提供他人時
    ，有可能幫助犯罪集團作為詐騙他人之用，竟不違背其本意
    ，基於幫助他人遂行詐欺取財之不確定故意，於97年12月2
    日至4日間之某時，在不詳之地點，將其在合作金庫商業銀
    行延吉分行所申辦之帳號0000000000000號帳戶（下稱系爭
    帳戶）之存摺、印章、提款卡及密碼等資料（下稱帳戶資料
    ），交付予某真實姓名年籍不詳之成年人，供詐騙集團成員
    使用。嗣該不詳之成年人與其所屬詐騙集團成年之成員，竟
    共同基於意圖自己不法所有之犯意聯絡，先由冒充為臺北市
    政府警察局警員「蔡永昌」之成年男子於97年12月4日上午9
    時許，打電話給甲○○，向甲○○佯稱其帳戶已成為詐騙集
    團之人頭戶，之後將電話轉給一位自稱任職於法務部行政執
    行署書記官之「陳玫玲」與甲○○通話，陳女向甲○○表示
    因清查帳戶，要甲○○將財產的9成先匯至系爭帳戶保管，
    利用1小時之時間查明甲○○是否涉案，並指定甲○○至原
    開戶銀行匯款，甲○○因而陷於錯誤，依指示至臺南市○○
    路之元大銀行永康分行匯款新臺幣（下同）27萬元至系爭帳
    戶；嗣後，另一位自稱「乙○○」之成年女子，又藉詞清查
    甲○○所設帳戶為由，指示甲○○再匯3萬元至系爭帳戶確
    認，甲○○不疑有他，仍於同日下午2時許至郵局之ATM轉帳
    3萬元，並誤信須等待檢察官偵查完畢，如確認其沒有涉案
    後，其等會把錢匯回。直至當日下午6時許，甲○○深覺有
    異，主動詢問法務部行政執行署有無「陳玫玲」之人，才發
    現被騙，而前開款項共30萬元，均遭詐騙集團成員以臨櫃提
    領現金之方式，或持該帳戶提款卡將之提領一空。
二、案經甲○○訴由臺北市政府警察局大安分局報請臺灣臺北地
    方法院檢察署檢察官偵查起訴。
    理  由
壹、程序方面：
    按傳聞法則之重要理論依據，在於傳聞證據未經當事人之反
    對詰問予以核實，乃予排斥，惟若當事人已放棄對原供述人
    之反對詰問權，於法院審判時表明同意該等傳聞證據可作為
    證據，基於證據資料愈豐富，愈有助於真實發現之理念，並
    貫徹刑事訴訟法修法加重當事人進行主義之精神，確認當事
    人對於證據能力有處分權之制度，傳聞證據經當事人同意作
    為證據，法院認為適當者，亦得為證據。另當事人於調查證
    據時，對於傳聞證據表示「沒有意見」、「對於證據調查無
    意見」，而未於言詞辯論終結前聲明異議，應視為已有將該
    等傳聞證據採為證據之同意，此刑事訴訟法第159條之5定有
    明文。是以下所引證據，經本院當庭提示，檢察官、上訴人
    即被告、辯護人均無意見，且未於言詞辯論終結前聲明異議
    ，本院審酌該等證據作成之情況，認為適於為本件認定事實
    之依據，依刑事訴訟法第159條之5第2項規定，應具有證據
    能力，該得採為證據，合先說明。
貳、實體部分
一、訊之上訴人即被告乙○○矢口否認有何幫助詐欺犯行，並辯
    稱：系爭帳戶於97年12月2日，在臺北市○○路、延吉街口
    的合作金庫所申請，申請之後，銀行交給我存摺、提款卡、
    密碼，存摺之印章是我自己之前的印章，並非當天所刻，申
    請後並放置在平日攜帶奶瓶、尿布之手提袋，遺失當日，我
    搭計程車去醫院探視女兒，手提袋可能在這個時候遺失的，
    當日雖發現手提袋不見了，但未察覺置於袋內之存摺、提款
    卡、密碼、印章已遺失，嗣銀行電話告知系爭帳戶已成警示
    戶，當天我就到開戶銀行了解，並前往居家附近的臺北縣政
    府警察局新莊分局光華派出所備案，但他們沒有幫我做筆錄
    ，也沒有給我報案三聯單，只說會再通知我，但是都沒有聯
    絡，直到我接到地檢署的傳票云云。經查：
（一）系爭帳戶被告於97年12月2日所申設使用等情，除為被告
      所自承外，復有合作金庫商業銀行延吉分行97年12月19日
      合金延字第0970004364號函所檢送之開戶資料及交易往來
      明細查詢在卷可稽（見98年度偵字第2780號卷第6至10頁
      ）。又該詐騙集團之成員，包括冒充「蔡永昌」、「陳玫
      玲」、「乙○○」等人，共同向告訴人甲○○詐騙，致告
      訴人甲○○陷於錯誤，將前述金額分別匯入或轉帳至系爭
      帳戶內，旋為該詐騙集團成員分持系爭帳戶之存摺、印章
      及提款卡，或以臨櫃提領現金之方式，或持該帳戶提款卡
      將之提領一空等情，業經告訴人甲○○於警詢及檢察官偵
      查時分別指述明確，並有告訴人甲○○所提出之元大銀行
      國內匯款申請書、郵政自動櫃員機交易明細表（均為影本
      ）在卷可參（同上偵卷第20頁），顯見系爭帳戶已為前開
      詐騙集團成員共同詐欺取財所使用，至為明確。
（二）告訴人甲○○受詐騙而將款項匯入或轉帳至系爭帳戶內，
      隨即遭該詐騙集團成員，或以臨櫃提領現金之方式，或持
      該帳戶提款卡將之提領一空等情，已如前述，可見告訴人
      甲○○遭到詐騙匯款期間，系爭帳戶之存摺、印章及提款
      卡係在他人之持有中，且該他人亦知悉系爭帳戶存摺及提
      款卡之提款密碼。查遂行詐欺取財犯行之人，欲以他人帳
      戶供作被害人匯入款項之帳戶前，理應先取得該帳戶所有
      人之同意，而取得該帳戶之帳戶資料及提款密碼，否則該
      帳戶所有人若不同意第三人使用其帳戶，必定會掛失帳戶
      ，被害人存入之款項亦將遭凍結無法提領，該帳戶所有人
      亦有可能於辦理補發存摺、提款卡及變更印鑑章，甚至變
      更提款密碼後提領款項，而使得前揭被害人所匯入之款項
      「是否順利提領」陷於不確定狀態；簡言之，從事此等財
      產犯罪之人，若非確定該帳戶不會遭帳戶所有人掛失止付
      ，應不致於以該帳戶從事於財產犯罪，而此等確信，在該
      帳戶係撿拾他人遺失帳戶資料之情形，實無發生之可能。
      又提款卡之提款密碼，為個人控管其存款帳戶之重要資料
      ，在帳戶持有人變更銀行以電腦亂碼所發給之原始密碼為
      自己設定選用之密碼後，若非帳戶持有人將密碼告知他人
      ，他人原則上實不可能知悉。參照卷附之系爭帳戶交易明
      細，本案詐騙集團成員於收取被告系爭帳戶之帳戶資料，
      待告訴人甲○○先匯入27萬元後之當日，除以存摺提領24
      萬元外，尚以提款卡提領3次而僅剩下82元；嗣告訴人甲
      ○○再於當日以ATM轉帳3萬元至系爭帳戶後，該筆款項旋
      以提款卡提領2次而僅剩下70元，顯見前開詐騙集團成員
      不僅擁有系爭帳戶之存摺、印章及提款卡，更擁有該存摺
      及提款卡之提款密碼。參以被告於原審審理時供稱：系爭
      帳戶並未使用過，且申請當天即有更改提款卡之密碼等語
      （原審卷第110頁），佐以被告於檢察官偵查時供稱：雖
      然我把提款卡與提款卡之密碼放在一起，但我已經更改過
      提款卡之密碼，我沒有把更改後之提款卡密碼寫在提款卡
      上，我只有把存摺之密碼寫在存摺上，我不知道歹徒為何
      會有我的密碼等語（同上偵卷第35頁），然被告於本院審
      理中又稱印象中有在存摺內頁最後面備註欄寫上「密碼開
      戶日」字樣，有可能歹徒以此猜測存款帳戶及提款卡密碼
      （本院準備程序筆錄第3頁），則依被告前、後所陳，其
      有無在存摺上書寫存摺密碼或其他足以破解存摺或提款卡
      密碼之文字，顯然不一，是否可信？已有疑問，況縱如被
      告所言，僅寫上存摺密碼或寫上「密碼開戶日」等字樣，
      則歹徒何能一併破解提款卡密碼，則被告所言更有疑問。
      勾稽以上，被告應係於97年12月2日至4日間之某時，在不
      詳之地點，自行將其前開帳戶資料交付予某真實姓名年籍
      不詳之成年人，並同意他人使用系爭帳戶之存摺及提款卡
      提領詐得之款項，否則詐騙集團成員如何得知爭帳戶之存
      摺密碼及提款卡密碼？詐騙集團成員又如何能好整以暇的
      使用系爭帳戶，並分別持系爭帳戶之存摺、印章及提款卡
      辦理提款？是被告辯稱遺失之存摺、提款卡密碼遭破解，
      誠難置信。至辯護人主張調取存摺之密碼，查明是否與開
      戶日期相符，以證明被告確在存摺內頁記載「密碼開戶日
      」，惟系爭存摺並未扣案，本無法驗證被告所辯是否為真
      ，亦無法排除被告提供密碼給詐欺集團之可能，是辯護人
      所請，認無必要，礙難照准。
（三）被告雖於原審審理時辯稱：97年12月2日開戶之後，系爭
      帳戶之資料就順手放入平日放置女兒日常用品之小提袋內
      ，回家以後，就一直放在小提袋內。該小提袋內除裝有前
      開帳戶資料外，尚裝有小朋友之日常用品，包括奶瓶、尿
      布等物。遺失小提袋當日，知道該小提袋內裝有奶瓶、尿
      布等物，但是忘記裡面尚放有系爭帳戶之資料等語，換言
      之，被告於97年12月2日至合作金庫商業銀行延吉分行申
      設系爭帳戶之後，即將帳戶資料置入其女兒平時置裝尿布
      、奶瓶之小提袋內後，而未處置；惟查，證人即合作金庫
      商業銀行延吉分行經辦蔡家綺偵查中證稱：被告向其表示
      因要上網做拍賣所以要開戶等語（98年調偵字第507號卷
      第20頁），被告於檢察官偵查時亦自承：因要開戶作為孩
      子之教育基金（同上偵卷第12頁），且開戶後即變更提款
      卡密碼等語（98年度偵字第2780號第35頁），若其供述為
      真，顯見系爭帳戶被告設有特定用途，理應妥慎保管，豈
      有申辦後既知變更提款卡密碼，卻任意放置之理？況前開
      小提袋既係置放女兒之奶瓶、尿布等日常生活用品，衡情
      ，應係每日必用之物，被告定當每日檢查，又豈會在檢查
      之後，獨漏該小提袋內尚置放有未來要儲蓄子女教育基金
      帳戶資料之理？是被告辯稱雖知道放置奶瓶、尿布之手提
      袋遺失，但未察覺系爭存摺、提款卡等物遺失云云，不足
      採信。
（四）又系爭帳戶於97年12月4日列為警示戶，此有台南市警察
      局第六分局喜樹派出所受理詐騙帳戶通報警示簡便格式表
      、受理刑事案件報案三聯單等資料可稽（見98年度偵字第
      2780號卷23至27頁）。被告辯稱接獲銀行通知後，隨即至
      銀行了解，並前往住家附近之新莊分局光華派出所備案，
      然查被告並未前往銀行掛失，此據證人合作金庫銀行承辦
      員蔡家綺證述甚詳（見98年度調偵字第507號第19頁），
      並有合作金庫商業銀行延吉分行函附卷可稽（同上偵卷第
      27頁），復查無被告前往新莊分局光華派出所報案之紀錄
      ，是被告辯稱有往銀行了解及備案等情即難採信。而徵之
      被告經銀行告知系爭帳戶為警示帳戶後，當明知系爭帳戶
      相關存摺、提款卡、印章遺失，竟未前往銀行掛失止付、
      亦未至警察局備案，再再有違常情，益認被告辯稱系爭物
      品不慎遺失云云，實難置信。
（五）按刑法上之故意犯，可分為直接故意與不確定故意，所謂
      不確定故意即指行為人對於構成犯罪之事實，預見其發生
      而其發生並不違反其本意，刑法第13條第2項定有明文。
      次按，存款帳戶之存摺、印章、提款卡及密碼，僅係供使
      用人作為存款、提款、匯款或轉帳之工具，一般人在正常
      情況下，均得自行向銀行申請開立存款帳戶，而領取帳戶
      存摺、提款卡使用，並無任何特定身份之限制；苟非意在
      將該存款帳戶作為犯罪之不法目的或掩飾真實身份，實無
      蒐集他人存款帳戶相關資料之必要。且近來以各種理由，
      撥打電話至一般民眾行動電話或住家，佯稱退稅、欠款、
      查詢帳戶、中獎，或如同本案假冒執法人員佯稱欲查明被
      害人是否涉案，而要被害人將存款匯至指定之帳戶等詐欺
      取財之犯罪類型層出不窮，而該等犯罪，多數均利用人頭
      帳戶作為詐取金錢之出入帳戶，已經媒體廣為披載，被告
      係成年且智力成熟之人，尚受過高等教育，對此知之甚詳
      ，應無不知之理，而被告竟仍將系爭帳戶之資料交付不詳
      人士使用，則其帳戶將被詐欺集團利用，當為被告所能預
      見，且其發生並未違反被告本意。從而，被告竟將系爭帳
      戶之資料提供予真實姓名、年籍不詳之人使用，而有幫助
      該人利用其帳戶犯詐欺取財罪之不確定故意，至為明確。
      又被告雖非實施詐欺之行為人，但仍無解其幫助他人詐欺
      取財之罪責，自屬當然。此外，收受被告上開帳戶資料，
      進而從事詐騙行為之詐騙集團成員，雖無證據顯示為成年
      人，惟亦無證據顯示其為兒童或少年，爰依有利於被告之
      認定，認該詐騙集團之成員係成年人。
（六）被告之辯護人雖主張被告於90年間曾遭詐騙損失3,543,00
      0元，深受詐騙集團不法行為所苦，曾向臺北縣政府三重
      分局三重派出所報案，深知遭詐騙之人對於詐騙行為之氣
      憤，不可能有參與詐騙或幫助詐騙之行為，並於原審98年
      11月19日之刑事答辯狀提出大眾商業銀行自動櫃員機交易
      明細表、郵政國內匯款執據、上海商業儲蓄銀行匯出匯款
      申請書（均為影本）為證；惟查，匯款原因，本有多端，
      觀之被告辯護人所提出之前開金融機關匯款收據內容所載
      ，並無法據此即可證明乃係被告遭詐騙後所匯，且依據前
      開金融機關匯款收據上有關收款人顏平漢、王仁忠等人之
      記載，查閱顏平漢、王仁忠2人之前案紀錄，均無詐騙被
      告而受偵查、審判之紀錄，有其2人之前案紀錄表附原審
      卷可稽（見原審卷第114頁至118頁），復查台北縣警察局
      三重分局亦未曾受理被告遭詐騙之資料可查，有該分局函
      附卷可參（見原審卷第70頁），則被告之辯護人前開主張
      ，是否屬實，容有疑義？況且縱被告曾遭詐騙，亦與被告
      交付帳戶予他人使用，各有不同之前因後果，衡情，尚無
      法因被告曾遭詐騙，進而推認被告不會將系爭帳戶之資料
      交付予他人使用，職是，被告辯護人之前開主張，尚不足
      為被告有利認定之依據。又本案既認定被告交付系爭帳戶
      之資料予他人使用，然無證據證明被告係販賣系爭帳戶之
      資料以牟利，則縱使被告家境優渥，抑或曾受過高等教育
      ，均無法據此即排除被告並無將系爭帳戶之資料提供予他
      人使用，而有幫助該詐騙集團成員利用其帳戶犯詐欺取財
      罪之不確定故意。是以，被告所提出之被告父母之財政部
      臺北市國稅局財產歸屬資料清單、臺北市建物登記第二類
      謄本、戶口名簿、被告配偶之父母之97年度綜合所得稅電
      子結算（網路）申報收執等資料（均為影本），縱然屬實
      ，亦均不足為被告有利之認定。
（七）本案詐騙集團，雖有自稱為「乙○○」之人，向告訴人甲
      ○○施用詐術，然參以告訴人甲○○於檢察官偵查時，並
      無法分辨電話中自稱「乙○○」之人是否即為被告本人，
      。此外，復查無其他積極證據足以證明前開自稱「乙○○
      」之人即為被告本人，自無法據此即認被告係前開自稱「
      乙○○」之人，而遽認被告為詐騙集團成員之一，併此敘
      明。
綜上所述，被告所辯為臨訟飾卸脫免之詞，難以採信。本案事證
明確，所為幫助犯詐欺取財之犯行，足堪認定。
二、按刑法上之幫助犯，係對於犯罪與正犯有共同之認識，而以
    幫助之意思，對於正犯資以助力，而未參與實施犯罪之行為
    者而言（最高法院88年度臺上字第1270號判決要旨參照）。
    是以，如未參與實施犯罪構成要件之行為，且係出於幫助之
    意思提供助力，即屬幫助犯，而非共同正犯。查被告將其所
    有之存摺、印章、金融卡及密碼等資料提供予真實姓名年籍
    不詳之詐欺集團成員，致該詐欺集團用以詐騙被害人匯入金
    錢，係基於幫助該成員用以詐騙他人財物之不確定故意，而
    未參與詐欺取財犯行之構成要件行為。從而，上開詐騙集團
    成員共同施以詐術，使被害人陷於錯誤而為匯款，係犯刑法
    第339條第1項之共同詐欺取財罪。核被告所為，係犯刑法第
    30條第1項前段、第339條第1項之幫助共同詐欺取財罪。又
    被告基於幫助之犯意而為非屬詐欺取財犯行之構成要件行為
    ，為幫助犯，爰依刑法第30條第2項之規定，按正犯之刑減
    輕之。原審以被告上述犯行，事證明確，援引刑法第30條第
    1項、第2項、第339條第1項、第41條第1項前段、刑法施行
    法第1條之1第1項、第2項前段等之規定，並審酌被告提供系
    爭帳戶之資料予他人犯罪使用之幫助犯行，使收受帳戶者憑
    恃犯罪追查不易而肆無忌憚，助長詐欺取財歪風，增加被害
    人尋求救濟及政府查緝此類犯罪之困難，顯危害社會財貨秩
    序、正常經濟交易安全及人民財產權，並於政府機關及各金
    融機構多所宣導勿交付個人帳戶以免淪為不法犯罪之幫助工
    具，卻仍交予他人使用，顯徵其對法令禁止規範之嚴重漠視
    心態，犯罪後卻矢口否認，飾詞卸責之犯罪後態度，其智識
    程度、犯罪動機、目的、手段、被害人人數及所受損害金額
    高達30萬元等一切情狀，本應量處重刑，惟念及被告尚無前
    科，有臺灣高等法院被告前案紀錄表在卷可稽，素行尚稱良
    好，且有幼小子女待撫育，量處有期徒刑6月，並諭知易科
    罰金折算標準，論罪科刑洵屬允當。被告上訴仍執陳詞，主
    張上開資料不慎遺失，未提供給任何人云云，而否認犯罪，
    並主張原審判決違誤，均無理由，應予駁回。
據上論斷，應依刑事訴訟法第368條，判決如主文。
本案經檢察官張啟彬到庭執行職務。
中    華    民    國    99    年    5     月    26    日
                  刑事第八庭審判長法  官  張傳栗
                                  法  官  蔡光治
                                  法  官  劉嶽承
以上正本證明與原本無異。
不得上訴。
                                  書記官  何仁崴
中    華    民    國    99    年    5     月    26    日
附錄：本案論罪科刑法條全文
中華民國刑法第339條
意圖為自己或第三人不法之所有，以詐術使人將本人或第三人之
物交付者，處 5 年以下有期徒刑、拘役或科或併科 1 千元以下
罰金。
以前項方法得財產上不法之利益或使第三人得之者，亦同。
前二項之未遂犯罰之。

司法院資訊處製作；財團法人民間司法改革基金會備份。
